ACORDAO-COMPLETO-2390887

ACÓRDÃO 3993/2020 ATA 10/2020 - SEGUNDA CÂMARA

VISTOS, relatados e discutidos os presentes Embargos de Declaração opostos por Miryan de Magdala Teixeira e Silva face do Acórdão 9868/2019-TCU-Segunda Câmara,
ACORDAM os Ministros do Tribunal de Contas da União, reunidos em Sessão da Segunda Câmara, com fundamento nos artigos 32, inciso II, e 34 da Lei 8.443/1992, e ante as razões expostas pelo Relator, em:
9.1. conhecer dos embargos de declaração para, no mérito, rejeitá-los;
9.2. dar ciência desta deliberação à embargante e aos interessados.

Embargos de declaração opostos Miryan de Magdala Teixeira e Silva em face de acórdão que considerou ilegal o ato de concessão de aposentadoria da embargante.

Segunda Câmara

Fundação Universidade Federal do Maranhão.

3. Interessados/Responsáveis/Recorrentes:
3.1. Interessados: Genesio Euwaldo de Moraes Rego Caldas (XXX.262.793-XX); Luis Carlos Morais (XXX.802.933-XX); Maura Regina Brandao de Lima (XXX.995.853-XX); Miryam de Magdala Teixeira e Silva (XXX.135.053-XX); Reginaldo Medeiros Muniz (XXX.174.913-XX); Rita de Cassia Bastos de Melo (XXX.078.273-XX); Sebastiana Helena Pires Alves (XXX.161.793-XX); Terezinha de Jesus Penha Abreu (XXX.570.383-XX).
3.2. Responsável: Miryan de Magdala Teixeira e Silva (XXX.135.053-XX).
3.3. Recorrente: Miryan de Magdala Teixeira e Silva (XXX.135.053-XX).

13.1. Ministros presentes: Ana Arraes (Presidente), Augusto Nardes (Relator), Aroldo Cedraz e Raimundo Carreiro.
13.2. Ministros-Substitutos presentes: Marcos Bemquerer Costa e André Luís de Carvalho.

ACORDAO-COMPLETO-2416133

Acórdão de Relação 6775/2020 - Segunda Câmara

Acórdão de Relação

Miryan de Magdala Teixeira e Silva

AUGUSTO NARDES

Ministro Augusto Nardes.

Trata-se de embargos de declaração opostos pela Sra. Miryan de Magdala Teixeira e Silva (peça74) em face do Acórdão 9868/2019-TCU-Segunda Câmara (peça 61) , cuja parte dispositiva segue transcrita a seguir, verbis:
	"[...]	
VISTOS, relatados e discutidos estes autos que tratam de atos de concessão de aposentadoria de Genésio Euwaldo de Moraes Rego Caldas, Luis Carlos Morais, Maura Regina Brandão de Lima, Miryam de Magdala Teixeira e Silva, Reginaldo Medeiros Muniz, Rita de Cassia Bastos de Melo, Sebastiana Helena Pires Alves e Terezinha de Jesus Penha Abreu, ex-servidores da Fundação Universidade Federal do Maranhão,
ACORDAM os Ministros do Tribunal de Contas da União, reunidos em sessão da 2ª Câmara, ante as razões expostas pelo Relator, e com fundamento no art. 71, incisos III e IX, da Constituição Federal, arts. 1º, inciso V, 39, inciso II, e 45 da Lei 8.443/1992 e art. 262, § 2º, do RITCU, em:
9.1. considerar legais os atos de concessão das aposentadorias dos servidores Genésio Euwaldo de Moraes Rego Caldas (CPF: XXX.262.793-XX) , Maura Regina Brandão de Lima (CPF: XXX.995.853-XX) , Reginaldo Medeiros Muniz (CPF: XXX.174.913-XX) e Rita de Cassia Bastos de Melo (CPF: XXX.078.273-XX) , concedendo-se-lhes o registro;
9.2. considerar ilegais os atos de concessão das aposentadorias das servidoras Sebastiana Helena Pires Alves (CPF: XXX.161.793-XX) e Miryam de Magdala Teixeira e Silva (CPF: XXX.135.053-XX) , negando-se-lhes o registro;
9.3. dispensar o ressarcimento das quantias indevidamente recebidas de boa-fé, nos termos da Súmula TCU nº 106;
9.4. determinar à Fundação Universidade Federal do Maranhão que:
9.4.1. no prazo de 15 (quinze) dias, contados da ciência da presente deliberação, faça cessar os pagamentos decorrentes dos atos ora considerados ilegais no item 9.2, sob pena de responsabilidade solidária da autoridade administrativa omissa;
9.4.2. exclua a parcela "82375 VENC.BAS.COMP.ART.15 L11091/05", no valor de R$ 137,12, dos proventos da sra. Maura Regina Brandão de Lima, quantia que deveria ter sido absorvida em setembro de 2007;
9.4.3. no prazo de 15 (quinze) dias, contados do conhecimento da presente deliberação, dê ciência deste acórdão às interessadas, esclarecendo-lhes que o efeito suspensivo proveniente da interposição de recurso não as exime da devolução dos valores percebidos indevidamente após a notificação, em caso de não provimento do recurso;
9.4.4. no prazo de 30 (trinta) dias, informe ao TCU as medidas adotadas e encaminhe comprovante sobre a data em que as interessadas tomaram conhecimento do contido no subitem anterior;
9.5. determinar à Sefip que adote medidas para priorizar o exame dos atos de concessão de aposentadoria de Luis Carlos Moraes e de Terezinha de Jesus Penha Abreu, disponibilizados na base de dados do sistema Sisac desde 10.6.2013 e 7.2.2012, respectivamente;
9.6. dar ciência desta deliberação às interessadas e à Fundação Universidade Federal do Maranhão.
[...]".
2.	A embargante alega a ocorrência das seguintes obscuridades no acórdão embargado:
	a) "Primeira obscuridade: da interpretação do título judicial proferido no MS n. 426/2000" [...] - "o acórdão do TCU, ao desbordar dos limites do comando sentencial, incidiu em vício de obscuridade, na medida em que acabou por tornar ineficaz o provimento jurisdicional transitado em julgado" (peça 74, itens 09/23) ;
	b) "Segunda obscuridade: paridade entre ativos e inativos - incompatibilidade do entendimento proferido com os termos do § 8º do art. 40 da CF/88 (antes da EC n. 41/2003) [...]" - "Assim, ao determinar o reajuste dos proventos da Embargante ao funcionalismo geral, o acórdão do TCU acaba por afrontar o art. 40, §8", da CF/88, que deve regulamentar a aposentadoria da Sra. MIRYAN DE MAGDALA TEIXEIRA E SILVA, diminuindo os seus proventos em relação aos servidores da ativa. Revela-se, portanto, quanto ao ponto, obscuro o acórdão embargado, tendo em vista que o seu entendimento acaba por incompatibilizar-se com os termos do art. 40, §8, da CF/88 (antes da Emenda n. 41 de 19.12.2003) , vigente ao tempo da aposentadoria da Embargante" (peça 74, itens 24/31) ;
	c) "Terceira obscuridade: do princípio da segurança jurídica, da proteção à boa-fé e à confiança legítima" [...] - "Em sua manifestação, a Embargante aduziu que apesar de sua aposentadoria datar de 01.03.1995, o Acórdão 734/2010, que primeiro apreciou a legalidade de aposentação, data de 02.03.2010, ou seja, mais de 15 (quinze) anos sem que o TCU, no exercício do controle externo dos atos de concessão de aposentadoria, manifestasse-se acerca da legalidade, até então [...]". "Na verdade, o acórdão embargado deveria esclarecer em que medida estão sendo observados os princípios acima indicados quanto a alteração da forma de apuração dos proventos da Embargante após 20 (vinte) anos. Contudo, o acórdão não o fez [...]". "Portanto, o acórdão embargado incidiu vício de obscuridade, ao não esclarecer em que medida estão sendo observados os princípios acima indicados na revisão de aposentadoria da Embargante, pretendendo alterar a forma de cálculo de seus proventos com base em orientação geral prolatada após a sua aposentadoria, em oposição ao a t. 24 da LINDB" (peça 74, itens 32/39) .
	
3. 	Assim, a embargante "requer sejam acolhidos os presentes embargos declaratórios, com efeitos infringentes, a fim de que sejam supridos os vícios acima indicados, de modo que, ao final, seja considerado legal o ato de aposentadoria da Sra. MIRYAN DE MAGDALA TEIXEIRA E SILVA e determinado seu respectivo registro" peça 74, item 40) .
	É o Relatório.

8.1. Kristhian Heluy Gomes (12.461/OAB-MA) e outros, representando Miryan de Magdala Teixeira e Silva.  
8.2. Mário de Andrade Macieira (4217/OAB-MA) e outros, representando Sebastiana Helena Pires Alves.

Procurador Júlio Marcelo de Oliveira.

PESSOAL. APOSENTADORIA. PAGAMENTO IRREGULAR DE FC JUDICIAL. ILEGALIDADE DE DOIS ATOS. LEGALIDADE DE OUTROS QUATRO ATOS. DETERMINAÇÕES. EMBARGOS DE DECLARAÇÃO. ATOS DE CONCESSÃO DE APOSENTADORIA. CONHECIMENTO. REJEIÇÃO.

APOSENTADORIA (APOS)

Secretaria de Recursos (SERUR); Secretaria de Fiscalização de Pessoal (SEFIP).

Trata-se de embargos de declaração opostos pela Sra. Miryan de Magdala Teixeira e Silva (peça 74) em face do Acórdão 9868/2019-TCU-Segunda Câmara.
2.	Os embargos merecem ser conhecidos porque atendidos os pressupostos de admissibilidade aplicáveis à espécie.
3.	No que respeita às preliminares de mérito, bem assim ao caráter pedagógico que deve ser conferido às deliberações deste Tribunal de Contas, registro que os embargos de declaração são, em regra, recurso integrativo, objetivando extirpar da decisão embargada, além da obscuridade e contradição, a omissão. Do mesmo modo, o entendimento doutrinário e jurisprudencial sobre a matéria é o de que tais espécies de falhas são aquelas decorrentes do próprio julgado e que prejudicam a sua perfeita compreensão, e não aquelas que bem entenda o embargante, muito menos como meio transverso visando impugnar os fundamentos da decisão atacada.
4.	No mesmo sentido a jurisprudência dos tribunais pátrios, da qual reproduzo excerto do voto condutor da seguinte deliberação do egrégio STJ, a rememorar que os declaratórios:
" (...) objetivam expungir da decisão embargada, o vício da omissão, entendida como aquela advinda do próprio julgado e prejudicial à compreensão de causa, e não aquela que entenda o embargante, ainda mais como meio transverso a impugnar os fundamentos da decisão recorrida." (STJ, EDcl REsp 351490, DJ 23/09/2002) .
5.	Essa compreensão é também do egrégio Supremo Tribunal Federal (STF) , consoante se extrai do seguinte julgado:
"EMENTA: EMBARGOS DE DECLARAÇÃO NO RECURSO ORDINÁRIO EM HABEAS CORPUS. PENAL E PROCESSUAL PENAL. INEXISTÊNCIA DE OBSCURIDADE, CONTRADIÇÃO OU OMISSÃO. AUSÊNCIA DE VÍCIO APTO A ENSEJAR QUALQUER DAS HIPÓTESES DE CABIMENTO DOS EMBARGOS DE DECLARAÇÃO. PRETENSÃO DE REDISCUTIR MATÉRIA JÁ DECIDIDA. EFEITOS INFRINGENTES. IMPOSSIBILIDADE. EMBARGOS DECLARATÓRIOS DESPROVIDOS. 
1. Os embargos de declaração são cabíveis quando houver, na sentença ou no acórdão, obscuridade, contradição ou omissão. Inexistentes quaisquer desses vícios, não se pode falar em cabimento do recurso de embargos de declaração. 
2. A pretensão de rediscutir a matéria de fundo constante da impetração é inviável na via estreita dos embargos declaratórios, máxime quando inexiste nulidade processual a ser sanada. 
3. In casu, verifica-se que a pretensão do embargante é o rejulgamento da impetração, inviável na via estreita dos embargos declaratórios. 
4. Embargos declaratórios desprovidos.
 (Emb. Decl. no Recurso Ordinário em Habeas Corpus 121.103 Distrito Federal. Rel.: Min. LUIZ FUX. Julg. 31/5/2016 - destaquei) ".
6.	Complementando, resta assente nesta Corte de Contas que não há omissão apta ao acolhimento de embargos de declaração quando a matéria é enfrentada na instrução da unidade técnica que consta do relatório e integra as razões de decidir da deliberação embargada, bem assim, na hipótese de haver aspectos divergentes entre o encaminhamento por ela proposto e o que foi compreendido pelo julgador, quando tais questões são objeto de considerações específicas. Nessa linha os Acórdãos 463/2007, 1.861/2009, 3.111/2014, 302/2015, 2.309/2015, e 294/2016, do Plenário; 1.576/2007, 663/2008, 5.589/2009, 3.339/2013, e 131/2015, da 1ª Câmara; e 268/2007, 133/2008 e 8.345/2016, da 2ª Câmara.
7.	De outra parte, ainda que, ad argumentandum, não houvessem todas as questões sido enfrentadas - o que não é o caso - a doutrina pátria, bem assim a jurisprudência desta Corte e de outros tribunais superiores, é no sentido de que, ao julgador, cumpre apreciar a matéria em discussão nos autos de acordo com os aspectos e teses pertinentes à solução da controvérsia, não estando obrigado a rechaçar, um a um, os argumentos expendidos pela parte, quando os fundamentos utilizados já lhe tenham sido suficientes para formar sua razão de decidir (Acórdãos 8.571/2017 e 3.477/2018, da 2ª Câmara, e 199/2007, 1.457/2018 e 2.861/2018, do Plenário desta Corte, e Agravo de Instrumento 791.292, do STF) .
8.	Nesse sentido, pela sua clareza solar, reproduzo recente decisum oriundo do egrégio Supremo Tribunal Federal (STF) que, ao reafirmar tese já assentada em sede de repercussão geral no ano de 2010 pelo já citado AI 791.292, serve pela sua contemporaneidade e clareza:   
 (...) verifica-se que o Plenário da Corte, em sede de repercussão geral, reafirmou a orientação de que o artigo 93, inciso IX, da Constituição não exige que o órgão judicante se manifeste sobre todos os argumentos apresentados pela defesa, mas sim que ele fundamente, ainda que sucintamente, as razões que entendeu suficientes à formação de seu convencimento (AI nº 791.292/PE-RG-QO, Tribunal Pleno, Rel. Min. Gilmar Mendes, DJe de 13/8/10) . (ARE 1259960, Rel. Min. Pres. Dias Toffoli, julg. 20/03/2020, pub. 25/03/2020) (destaquei) .
9.	Adotadas essas premissas, passo ao exame do mérito dos presentes embargos, anotando, desde já, que inexistem os vícios suscitados pelos recorrentes no Acórdão 9868/2019-TCU-Segunda Câmara.
10.	Em relação às obscuridades apontadas pelo Sra. Miryan de Magdala Teixeira e Silva, verifico que, efetivamente, não ocorreram, tendo sido devidamente examinadas no voto que integra o Acórdão embargado, cujos trechos transcrevo a seguir, verbis:
	"[...]
11. 	Após análise dos autos, entendo que a instrução da unidade técnica e o parecer do MP/TCU abordaram com propriedade e profundidade adequada os pontos principais do processo, cujos exames acolho e incorporo às minhas razões de decidir, sem prejuízo de destacar os aspectos a seguir.
12. 	Verifica-se que as ilegalidades apontadas pela Sefip dizem respeito à incorporação de função (FC Judicial) , em valor superior ao permitido, e recebimento de rubrica judicial relativa à URP em desacordo com o entendimento balizado pela Jurisprudência desta Corte. 
13. 	Conforme entendimento consolidado em jurisprudência deste Tribunal, não se questiona o pagamento das referidas parcelas, mas seu pagamento com atualizações sem a correspondente absorção em decorrência de planos de carreira posteriores, exorbitando os respectivos limites das sentenças judiciais. O entendimento desta Corte de Contas se pacificou no sentido de ser legítima a incorporação de quintos de FC com base nos critérios definidos pela Portaria 474/1987- MEC, sendo, contudo, ilegais os reajustes das FC's pelos mesmos índices concedidos pelas leis subsequentes que reestruturaram as carreiras ao longo do tempo, conforme entendimento subjacente ao Acórdão 1283/2006-TCU-Segunda Câmara.
14. 	Nesse sentido, o Plenário deste Tribunal, por meio do Acórdão 835/2012, de minha relatoria, definiu os critérios para o cálculo das incorporações de quintos e opção dos servidores aposentados das IFES, a saber:
"a) Para os servidores que não ajuizaram ações judiciais (ou para os que o fizeram, mas não lograram êxito, em decisão transitada em julgado) , as parcelas de quintos com amparo na Portaria MEC nº 474/87 que tenham iniciado o seu exercício até 31/10/1991 devem ser pagas sob a forma de VPNI, ajustando-se o valor da parcela ao que era devido em 1º/11/1991, data de eficácia da Lei nº 8.168/1991, devidamente atualizado, desde então, exclusivamente pelos reajustes gerais concedidos ao funcionalismo, conforme preceitua o § 1º do art. 15 da Lei nº 9.527/1997;
b) Para os servidores que obtiveram decisões judiciais favoráveis transitadas em julgado, confirmadas em grau de recurso, os quintos de FCs devem ser calculados adequando-se o valor nominal às condições deferidas na sentença, de modo que a quantia inicial seja apurada na data da publicação do provimento jurisdicional de 1º grau e, a partir daí, transformada em VPNI, atualizada exclusivamente pelos reajustes gerais concedidos ao funcionalismo, conforme preceitua o § 1º do art. 15 da Lei nº 9.527/1997." 
15. 	Contudo, o valor da função comissionada percebida pela Sra. Sebastiana Helena Pires Alves e pela Sra. Miryam de Magdala Teixeira e Silva sob a forma de sentença judicial transitada em julgado não se encontra em conformidade com o entendimento acima exposto. Destarte, percebe-se que, apesar de as beneficiárias fazerem jus à incorporação das parcelas judiciais, não há embasamento legal para a forma de cálculo utilizada para o pagamento dessas parcelas, pois o valor que estão recebendo está acima do previsto pelos limites da sentença judicial, conforme bem demonstrado pela unidade técnica.
16. 	Em relação ao pagamento da URP, verifico que a Fundação Universidade Federal do Maranhão cumpriu parcialmente o disposto no Acórdão 2161/2005-TCU-Plenário, pois a parcela judicial vem sendo paga como vantagem pessoal nominalmente identificada no Siape, e não mais sob a forma de percentual incidente sobre outras rubricas, desde meados de 2006. No entanto, o item 9.2.1.2 da referida deliberação determinou providências no sentido de:
"9.2.1.2. recalcular, em cada caso, o valor nominal deferido por sentença judicial relativa a planos econômicos, de tal forma que a quantia inicial seja apurada, quando possível, na data do provimento jurisdicional, limitando-se essa revisão ao prazo de 5 anos anteriores. Acrescentar ao valor nominal calculado na data da sentença, apenas os reajustes gerais de salário do funcionalismo público federal ocorridos no período e subtrair as sucessivas incorporações decorrentes de novas estruturas remuneratórias criadas por lei, até a absorção integral dessa vantagem;"
17.	Assim, o órgão deve atender à determinação supra para que os pagamentos possam ser considerados regularizados no tocante a essa parcela.
18.	Cabe ainda esclarecer que o item 9.2.1.2 do Acórdão 2161/2005-TCU-Plenário estabelece que os pagamentos decorrentes de sentença judicial devem ser feitos tomando por base um valor nominal calculado preferencialmente na data da sentença e, posteriormente, sofrerem apenas os reajustes gerais de salário do funcionalismo.
19. 	Devem, por outro lado, ser subtraídas as sucessivas incorporações decorrentes de novas estruturas remuneratórias criadas por lei, pois estas se sobrepõem e alteram a estrutura anterior então vigente. Em consequência, as parcelas pagas em função de determinação judicial tendem a sofrer decréscimos até serem totalmente absorvidas, pois integram a estrutura antiga.
20.	Pelo exposto, concluo que resta evidente que os argumentos apresentados pela Sra. Sebastiana Helena Pires Alves e pela Sra. Miryam de Magdala Teixeira e Silva não conseguem elidir as irregularidades constatadas, razão pela qual os atos em questão devem ser considerados ilegais.
	[...]".
11.	As supostas obscuridades apontadas pela embargante foram abordadas também, com propriedade e profundidade adequada, na instrução da unidade técnica e no parecer do MPjTCU, cujos exames acolhi e incorporei às minhas razões de decidir, conforme destaquei no item 11 do voto do Acórdão embargado supra transcrito.
12.	Assim, inexistentes as obscuridades apontadas pelo recorrente, cabe rejeitar os presentes embargos.
	Ante o exposto, voto por que o Tribunal adote o acórdão que ora submeto ao colegiado.
TCU, Sala das Sessões Ministro Luciano Brandão Alves de Souza, em 16 de abril de 2020.
Ministro JOÃO AUGUSTO RIBEIRO NARDES 
Relator